臺灣板橋地方法院刑事判決　　　　　　　 95年度易字第751號
公　訴　人　臺灣板橋地方法院檢察署檢察官
被　　　告　甲○○
選任辯護人　楊金順律師
被　　　告　丁○○○
選任辯護人　楊金順律師
　　　　　　游朝義律師
　　　　　　吳孟勳律師
上列被告等因侵占等案件，經檢察官提起公訴（95年度偵字第10
622 號），本院判決如下：
    主  文
甲○○被訴背信部分免訴；被訴業務侵占及業務登載不實部分均
無罪。
丁○○○無罪。
    理  由
壹、公訴意旨略以：
一、被告甲○○係皇弘建設有限公司（下稱皇弘公司）之總經理
    ，為受皇弘公司委託處理公司事務之人，竟意圖為自己不法
    之利益，於民國83年3 月間，將皇弘公司投資購入之桃園縣
    中壢市○○段222 地號之土地，登記於其名下，致生損害於
    皇弘公司。另於91年2 月5 日，復與被告即皇弘公司負責人
    丁○○○共同基於意圖為自己不法所有之犯意聯絡，明知皇
    弘公司自90年年底起即未再營業，仍以分配盈餘之名義，領
    取皇弘公司之存款，被告甲○○取得新臺幣（下同）2,025,
    000 元，被告丁○○○則取得2,475,000 元（下稱本案款項
    ），而將業務上所保管之公司資產，侵占入己，並指示不知
    情之會計丙○○（起訴書誤載為呂秀羚），於公司帳冊上為
    不實之盈餘分配記載，足以生損害於皇弘公司及公司股東。
    嗣為皇弘公司股東乙○○查帳時，發覺上情。
二、因認被告甲○○就上開83年3 月間之犯嫌，涉犯刑法第342
    條第1 項之背信罪嫌；另被告甲○○與被告丁○○○就上開
    91年2 月5 日之犯嫌，共同涉犯刑法第336 條第2 項之業務
    侵占罪嫌、刑法第215條之業務登載不實罪嫌。
貳、免訴部分
    按案件時效已完成者，應諭知免訴之判決，刑事訴訟法第30
    2 條第2 款定有明文。又行為後法律有變更者，適用行為時
    之法律，但行為後之法律有利於行為人者，適用最有利於行
    為人之法律，刑法第2 條第1 項定有明文。查刑法第80條第
    1 項有關追訴權時效期間之規定，於95年7 月1 日修正施行
    前後規定有所不同，修正後刑法所定之追訴時效期間均經大
    幅延長，對行為人顯較為不利，比較新舊法結果以修正前刑
    法之規定較有利於行為人，是本件關於追效權時效期間，自
    應適用修正前刑法第80條之規定。次按刑法第342 條第1 項
    之背信罪，其法定最重本刑為5 年以下有期徒刑，依修正前
    刑法第80條第1 項第2 款規定，其追訴權時效期間為10年。
    查本件被告甲○○被訴於83年3 月間涉犯前開背信罪嫌，該
    罪係屬即成犯，背信行為完成時即屬犯罪成立之日，且追訴
    權時效為10年，惟檢察官遲至95年2 月16日因告訴人乙○○
    （因其僅具皇弘公司股東之身分，實僅為告發人）提出刑事
    告訴狀後，始開始進行偵查，有臺灣板橋地方法院檢察署收
    文戳在95年度他字第1413號卷（下稱偵他卷）內可憑，其所
    犯上開背信犯嫌之追訴權自已因時效完成而消滅，就被告甲○○此部分犯行自難再予追訴，而應諭知免訴之判決。
參、無罪部分
一、按犯罪事實應依證據認定之，無證據不得認定其犯罪事實；
    不能證明被告犯罪者，應諭知無罪之判決，刑事訴訟法第15
    4 條第2 項、第301 條第1 項分別定有明文。次按事實之認
    定，應憑證據，如未能發現相當證據，或證據不足以證明，
    自不能以推測或擬制之方法，為裁判基礎；且認定犯罪事實
    ，所憑之證據，無論直接或間接證據，其為訴訟上之證明，
    須於通常一般之人均不致有所懷疑，而得確信其為真實之程
    度者，始得據之為有罪之認定，倘其證明尚未達到此一程度
    ，而有合理性懷疑之存在時，即無從為有罪之認定，最高法
    院40年台上字第86號、76年台上字第4986號亦分別著有判例
    可資參照。
二、公訴人認被告甲○○、丁○○○二人涉犯業務侵占及業務登
    載不實罪嫌部分，係以告訴人乙○○之指訴、皇弘公司帳冊
    2 本、土地登記謄本、盈餘分配帳冊及單據各1 紙、證人丙○○之證述、被告二人之自白及流水帳影本1 份等為其論據
    ，而前開各項證據，除告訴人乙○○於偵查中僅有以書狀陳
    述意見，未曾在檢察官訊問時具結證述，且其以書面所為之
    指訴業經選任辯護人於準備程序時爭執其證據能力（見本院
    卷第136 頁），故本院認該證據依刑事訴訟法第159 條第1
    項規定係屬傳聞證據，不具證據能力外，就其餘證據被告二
    人及選任辯護人均未就證據能力表示異議，而經核各該證據
    依刑事訴訟法規定亦無不具證據能力之情事，故本院認有證
    據能力。訊據被告甲○○、丁○○○二人固坦承曾於91年2
    月間分別取得本案款項，且指示丙○○填載告證四之請款單
    （見偵他卷第13頁）等語，惟堅決否認有何業務侵占或業務
    登載不實之犯行，辯稱：被告甲○○與被告丁○○○之夫呂
    昆道（於90年12月間去世）於84年間提供桃園縣平鎮市○○
    段東安小段第813 、814 、815 、816 地號四筆土地（下稱
    本案土地），與皇弘公司共同簽訂供地合建房屋契約書（下
    稱合建契約書），依合建契約書第3 條約定。由被告甲○○
    與呂昆道分得總銷售額百分之六十，皇弘公司分得百分之四
    十，故被告二人以地主身分分配銷售龍門福興建案所得之本
    案款項，自屬於法有據，告訴人乙○○就本案土地亦有投資
    ，其出資額包含在呂昆道之出資額中，故被告丁○○○僅係
    先行領取代為保管，待辦理繼承相關事宜結束後，即分配予
    告訴人乙○○，並無侵占之意，另卷附帳冊2 本非皇弘公司
    之公司帳，而係合夥投資人之共同帳冊，僅係將個人帳及公
    司帳混在一起記載等語。經查：
（一）被告甲○○於檢察官訊問時，係供稱：「（問：公司既未
      營業，你為何於91年2 月5 日分配盈餘2,025,000 元？）
      此部分係我當初投資的錢，我將之取回而已。」、「（問
      ：公司既未營業亦無盈餘，何以於91年2 月5 日仍分配2,
      025,000 元？）此部分係取回我自己的錢並非屬於公司的
      錢，而為何如此作帳我不清楚。」；被告丁○○○於檢察
      官訊問時，同供稱：「（問：公司於90年過後即無營業，
      為何分配盈餘2,475,000 元？）此部分係公司結束營業將
      個人投資部分取回。」等語，是被告二人均未於偵查中承
      認本案款項係屬皇弘公司所有者，亦未就渠等所涉犯之業
      務侵占、業務登載不實罪嫌認罪，是起訴書認被告二人於
      偵查中業已自白，並將之列為認定犯罪之積極證據，尚有
      誤會，合先敘明。
（二）證人丙○○於偵查中，業已證述：告證四之單據係由我製
      作，我不確定公司是否有此盈餘，是被告甲○○、丁○○○指示我作的等語明確，故證人丙○○之證詞尚無從證明
      被告二人取得之本案款項，確係屬皇弘公司所有而應分配
      予股東者，而就被告二人取得本案款項之來源，依選任辯
      護人所庭呈合作金庫平鎮分行帳號0000000000000 號，戶
      名「甲○○、呂建穎（即被告丁○○○之子）」存摺內容
      所示（見本院卷第235 至239 頁），被告甲○○於91年2
      月8 日確有自該帳戶提領現金2,025,000 元，被告丁○○○亦於同日提領現金250,000 元，另轉帳取得2,225,000
      元無誤，且本案款項主要係由91年1 月15日以無摺次交方
      式存入6,300,000 元而來，就此依該銀行96年3 月3 日合
      金平鎮營字第0960000875號函文（見本院卷第151 頁）及
      台北富邦商業銀行中壢分行96年3 月23日北富銀中壢字第
      079 號函文（見本院卷第157 頁以下）內容所示，可知該
      筆無摺次交款項係由戊○○之支票帳戶所存入，再依前開
      存摺內容及卷附藍色資料夾第1 頁請款單記載交互觀之，
      存有91年1 月17日「A1-03 」、「A3 -07」等數名建案編
      號客戶存入現金、91年2 月8 日轉帳支出廣告費124,350
      元等情，亦可知無論「戊○○」抑或「甲○○、呂建穎」
      之帳戶，都係供作進出本案土地上之「龍門福星」建案款
      項所用，故本案款項係由出售「龍門福星」建案所得，要
      無疑義。
（三）證人戊○○於本院審理時，雖同證稱：轉給「甲○○、呂
      建潁」帳戶的錢，是之前出售「龍門福星」房地所遺留下
      來的等語無訛外，惟另證稱：我是皇弘公司的股東，也是
      土地投資部分的股東，買土地的時候，都是以呂昆道、甲○○二人個人的名義去買，隱名合夥的不會登記，我的對
      象是呂昆道，給被告二人之本案款項有一部分是土地投資
      人的代墊款，有一部分是土地銷售的錢還沒有還回去，本
      來皇弘公司是可以分配，但是因為地主有幫皇弘公司代墊
      款項，對皇弘公司有債權，所以我就問會計師，會計師說
      這部分金額可以先償還給地主，因為之前甲○○、呂昆道
      買土地及代墊款，都是以百分之四十五、五十五的比例去
      拆，所以才會照這個比例分配，甲○○、呂昆道的背後都
      有隱名合夥，告訴人乙○○就被告二人分得的金額要跟被
      告丁○○○主張，看他投資呂昆道多少比例等情，核與告
      訴人即證人乙○○於本院審理時，所證：一般土地買賣都
      是由公司的董事長或總經理出名去購買的，購買的價金是
      由董事長或總經理或是他們二人背後的股東出錢購買的，
      我是與呂昆道就土地訂立隱名合夥，在「龍門福星」的建
      案中有因為要清償土地貸款，要再按出資比例拿錢出來，
      公司建案和投資土地本來就是合一，所以我們也是要負擔
      公司的相關支出，為了要節稅，才會用合建分售的方式，
      91年2 月5 日是「龍門福星」建案的盈餘要分配給我們，
      被告甲○○分配到的部分，我沒有權利可以主張，因為我
      是屬於呂昆道的部分，之前都是甲○○、呂昆道他們分配
      之後，再由呂昆道跟我之間私人分配等情大致相符，另本
      案土地確於82、83年間即登記在被告甲○○、被告丁○○○之夫呂昆道二人名義下，且被告甲○○的權利範圍是百
      分之四十五，呂昆道的權利範圍是百分之五十五，嗣於84
      年1 月26日，甲○○與呂昆道二人復就本案土地與皇弘公
      司訂立合建契約書，且合建契約書第3 條尚規定客戶期付
      款統籌由甲方（即甲○○、呂昆道）收取，於次月將乙（
      即皇弘公司）方應取得之比例匯入乙方指定之銀行帳戶等
      情，亦有土地所有權狀、合建契約書等在卷可稽（見本院
      卷第70至82頁）。再依卷附黑色封面帳冊內容觀之，第1
      、2 頁有關「銀行存款」即屬本案先期自有資金部分，主
      要均係由資本主呂昆道（呂老闆）、甲○○（王老闆）所
      存入，第187 、189 、197 頁有關「資本主往來」、「資
      本主投資」、「盈餘分配」部分，亦均僅記載呂董（呂昆
      道）、王總（甲○○）之分配往來內容，且有關呂董部分
      適為百分之五十五，有關王總部分為百分之四十五，故綜
      合上情可知，被告甲○○與呂昆道形式上雖係採取以個人
      名義購買本案土地，再由皇弘公司負責興建「龍門福星」
      建案之方式從事投資房地產買賣事宜，惟實質上就該建案
      之收支金額均係由被告甲○○與呂昆道二人先依百分之四
      十五、五十五之比例統一結算後，再各自自行與其等背後
      之投資人分帳，尚難認定出售「龍門福星」建案所得即屬
      皇弘公司之存款或資產，而均應分配予公司股東之情，否
      則告訴人乙○○何以願意自認其就被告甲○○取得2,025,
      000 元之部分無權分配（見本院卷第219 頁）？又何以被
      告二人於91年2 月5 日恰係以上開相同之比例分配本案款
      項？是被告甲○○決定分配並取得本案款項，雖未先經告
      訴人乙○○同意，尚難認定其該當業務侵占罪嫌。
（三）至被告丁○○○雖未立即將告訴人乙○○所應分配之款項
      交付與告訴人，然查，告訴人乙○○於本院審理時，另證
      述：我與呂昆道訂立隱名合夥的事情，被告二人應該不知
      道，在呂昆道往生之前，被告丁○○○沒有參與皇弘公司
      的業務，就投資金額之前與呂昆道都有結算，之後在上個
      月都已經結算清楚，房屋及土地要過戶給我的部分就只剩
      下土地尚未過戶，因為呂昆道繼承的問題還沒有完全處理
      好等語，足見被告丁○○○於呂昆道生前確未參與、知悉
      告訴人乙○○投資之相關情況，而被告丁○○○於呂昆道
      過世後，驟然面對呂昆道所遺留眾多複雜之債權關係，且
      呂昆道名下財產迄今亦尚未完全辦理繼承手續完竣之情形
      下，實難期待被告丁○○○能與告訴人乙○○立即清算了
      結相關權利義務，況被告丁○○○於本案訴訟期間，已表
      示告訴人乙○○係其先生未出名之暗股，未曾否認告訴人
      乙○○所應享有之權利，而就告訴人乙○○向其索取相關
      投資帳冊欲核對時，亦自願交出卷附帳冊供參（見偵他字
      第50頁），顯難認被告丁○○○就該款項有不法所有之意
      圖，故本院認被告丁○○○所為亦與業務侵占罪責有間。
（四）至卷附帳冊2 本部分，告訴人乙○○於本院審理時，雖指
      稱：因為公司大小支出都有紀錄，所以應該是公司帳云云
      ，惟其亦證稱：我分配到的部分不會另外再寫傳票，帳冊
      都是給呂昆道、甲○○看而已，沒有給皇弘公司其他股東
      看，因為皇弘公司股東和與呂昆道合資購買土地的人都有
      重疊，所以分配款和帳目都混在一起等語在案，就此證人
      丙○○於本院審理時，證稱：我們有一個總會計戊○○，
      他有叫我做的話，我就會做，這個帳是要給甲○○跟呂昆
      道看的，這個帳是流水帳，皇弘公司有會計師記帳等語，
      而證人戊○○同證稱：皇弘公司的帳是弘信會計師事務所
      記帳的，因為地主的部分也有投資公司的部分，所以才要
      求我們記這樣的流水帳等語，足見卷附帳冊紀錄均係供呂
      昆道、甲○○二人對帳使用，而皇弘公司另由會計師製作
      公司帳之情。再觀諸卷附藍色資料夾內之內容，雖就「龍
      門福星」之請款單上確有記載「薪金、伙食、職工福利」
      、「90年預估營所稅」等顯與單純土地投資無關，而屬公
      司相關稅費支出之項目，然其內亦有記載關於土地部分之
      「增值稅」（第1 頁）、「土地款」（第65頁）等資料，
      另黑色封面帳冊內，亦同記載有「土地款」（第1 頁）、
      「83年地價稅」（第2 頁）、「84年地價稅」（第6 頁）
      等與土地支出有關之科目，自難認卷附帳冊單純係屬皇弘
      公司所使用之公司帳目，且呂昆道、甲○○既如前述，實
      質上係就「龍門福星」建案之收支金額自行依比例統一結
      算後，再各自與其等背後之投資人分帳，當可認卷附帳冊
      2 本應係供渠等自行結算所用，方將個人名義之土地及公
      司平日收支一概記載在內，尚與渠等背後之土地投資人或
      皇弘公司股東無涉，否則告訴人乙○○自82年間起，焉有
      長達數年時間均未曾閱覽、檢視卷附帳冊之理？況被告二
      人於91年2 月5 日所分配之本案款項如上述已難認定係皇
      弘公司所有之存款或資產，故被告二人縱然指示證人丙○○填載告證四之請款單，並將該支出登載於黑色封面帳冊
      第197 頁內，亦無法認定被告二人有何業務登載不實之犯
      行。
三、綜上所述，本院認被告甲○○、丁○○○二人所辯，尚非無
    稽，依卷內證據資料，均不足以證明被告二人確有業務侵占
    或業務登載不實之犯行。此外，復查無其他積極證據，足資
    證明被告二人涉有上開犯行，不能證明被告犯罪，爰依前開
    法條規定及判例意旨說明，就此部分被訴犯行，應諭知被告
    二人無罪之判決。
據上論斷，應依刑事訴訟法第301 條第1 項、第302 條第2 款，
判決如主文。
本案經檢察官王家春到庭執行職務。
中　　華　　民　　國　　96　　年　　7 　　月　　27　　日
                  刑事第二庭  審判長法　官  李 麗 玲
                                    法  官  黎 錦 福
                                    法  官  張 兆 光
上列正本證明與原本無異。
如不服本判決，應於判決送達後10日內向本院提出上訴狀 (應附
繕本)，上訴於臺灣高等法院。
                                    書記官  曹 秋 冬
中　　華　　民　　國　　96　　年　　7 　　月　　30　　日
